【裁判字號】    89,台上,3303
【裁判日期】    890608
【裁判案由】    常業重利
【裁判全文】
最高法院刑事判決                              八十九年度台上字第三三○三號
    上   訴   人  台灣高等法院台中分院檢察署檢察官
    上訴人即被告  甲○○
右上訴人等因被告常業重利案件，不服台灣高等法院台中分院中華民國八十七年三月
二十六日第二審判決（八十七年度上訴字第三八三號，起訴案號：台灣台中地方法院
檢察署八十六年度偵字第六○○一號），提起上訴，本院判決如左：
    主  文
原判決撤銷，發回台灣高等法院台中分院。
    理  由
本件原判決認定上訴人即被告甲○○與王居生（另案審理中）二人基於共同犯意之聯
絡，自民國八十五年五月間起，在台中市○區○○路七十號一樓，由王居生先虛設長
鑫企業互助聯誼會及長鑫企業財經顧問公司為掩護，實則暗裏經營地下錢莊，乘他人
急迫輕率或無經驗而貸以金錢，並收取與原本顯不相當之重利，復於中國時報、自由
時報等報刊登廣告以招引急需借款之顧客，並以此為常業。其方法係以000000
0號接李小姐（指被告）為對外聯絡工具，並由被告負責接聽電話，其借貸為每借新
台幣（下同）十萬元，利息每月二千四百元，或另於每十萬元加收名義上稱為手續費
或服務費之變相利息五千元，共有顏美莉、林江湖、黃燕鳳、陳錚娟、簡瑞志、林春
蘭等，及不詳姓名之人前來借錢，並出借於顏美莉及其他不詳姓名之人。嗣有簡瑞志
於八十五年九月六日前往要借四十萬元，王居生即要求需先繳服務費，並需另簽八十
萬本票及出示身分證影本，及另找一名保證人（即劉蒼禧）出名為共同發票人，惟簡
瑞志並未順利借得該款，乃欲向王居生索回服務費，惟遭王居生拒絕歸還，簡瑞志心
有不甘，而向台灣台中地方法院檢察署提出告訴，經該署令警至前址搜索，而查獲正
擬借款之陳錚娟及被告，並扣得名片二盒、二聯複寫簿一本、本票、收據空白表二張
、登報稿紙三張等情，因而撤銷第一審諭知被告無罪之判決，改判論處被告共同常業
重利罪刑，固非無見。
惟查：(一)按未經設立登記，不得以公司名義經營業務或為其他法律行為，公司法第十
九條第一項定有明文。如違反上開規定者，行為人應依同條第二項論處罪刑。本件原
判決事實認定上訴人與王居生基於共同犯意之聯絡，虛設長鑫企業財經顧問公司為掩
護，實則暗裏經營地下錢莊等情，惟長鑫企業財經顧問公司並未經申請營業執照，此
經王居生於警訊供述在卷（見偵字第一六九七八號卷附八十五年九月十九日警訊筆錄
），苟上開公司未經設立登記，而由被告與王居生以上開公司名義經營地下錢莊業務
，則被告似另牽連觸犯公司法第十九條第二項之罪。究竟上開公司有無設立登記？原
審未詳予調查審認，難謂無應於審判期日調查之證據未予調查之違法。(二)次按證物應
示被告，令其辨認，如係文書而被告不解其意義者，應告以要旨，刑事訴訟法第一百
六十四條規定甚明。而採為判決基礎之證據資料，必須經過調查程序，以顯示於審判
庭者，始與直接審理主義相符，否則其所踐行之訴訟程序，即有違背法令。卷查原審
採為判決基礎之名片二盒、二聯複寫簿一本、本票、收據空白表二張、登報稿紙三張
等證物，原審審理時並未提示被告，令其辨認，其所踐行之訴訟程序，即難謂為適法
。(三)原判決採用證人顏美莉於台灣台中地方法院八十六年度訴字第一一○九號王居生
重利一案中所證：「我是向王居生借十萬元，一個月利息二千四百元，是朋友介紹我
去借，沒有服務費，只是簽一張十萬元本票」，作為不利被告之判決基礎。惟顏美莉
所證，核與卷附雜記單上所載顏美莉借款十萬元，付對保費五千元、服務費五千元等
情（見偵字第一六九七八號卷八十五年九月十九日點名單前二頁）有異，究應以何者
為真實？苟顏美莉前述證詞屬實，則借款十萬元，每月利息二千四百元（按即月息二
分四），其利率似與民間借貸利率相當，能否謂被告此部分之利息取得係屬顯不相當
之重利，亦待研求。(四)前述雜記單另載有張美慧、王猛雄之借貸資料，該項記載是否
屬實？案經發回，亦應一併予以查明。檢察官及被告上訴意旨，分別指摘原判決違法
，非無理由，應認有撤銷發回更審之原因。
據上論結，應依刑事訴訟法第三百九十七條、第四百零一條，判決如主文。
中      華      民      國    八十九    年      六      月      八      日
                              最高法院刑事第十一庭
                                  審判長法官  莊  登  照
                                        法官  洪  明  輝
                                        法官  蔡  清  遊
                                        法官  黃  一  鑫
                                        法官  林  秀  夫
      右正本證明與原本無異
                                              書  記  官
中      華      民      國    八十九    年      六      月    二十一    日


司法院資訊處製作；財團法人民間司法改革基金會備份。
